【裁判字號】    99,消債更,45
【裁判日期】    991018
【裁判案由】    更生事件
【裁判全文】
臺灣臺北地方法院民事裁定            99年度消債更字第45號
聲請人即債務人  甲○○
上列當事人因消費者債務清理事件聲請更生，本院裁定如下：
    主    文
聲請駁回。
聲請費用新臺幣壹仟元由聲請人負擔。
    理    由
一、按債務人對於金融機構因消費借貸、自用住宅借款、信用卡
    或現金卡契約而負債務，在聲請更生或清算前，應提出債權
    人清冊，以書面向最大債權金融機構請求協商債務清償方案
    ，並表明共同協商之意旨；聲請更生或清算不合程式或不備
    其他要件者，法院應以裁定駁回之，但其情形可以補正者，
    法院應定期間先命補正，消費者債務清理條例第一百五十一
    條第一項、第八條定有明文。其中消費者債務清理條例第一
    百五十一條第一項立法理由為：「債務人受法院裁定開始更
    生或清算程序者，其生活、資格、權利等均將受限制，該等
    程序係債務清理之最後手段，於債務人無法與債權人協商時
    ，始適用更生程序或清算程序清理其債務。債務人對於金融
    機構因消費借貸、自用住宅借款、信用卡或現金卡契約而負
    債務，其法律關係較單純明確，金融機構並已訂有債務協商
    機制，如能協商成立，債務人或不須依本條例聲請更生或清
    算，可疏減法院負擔，有效分配司法資源。為使債務人得自
    主解決其債務，爰設本條，明定債務人對於金融機構因消費
    借貸、自用住宅借款、信用卡或現金卡契約而負債務之情形
    ，採行協商前置主義，債務人於聲請更生或清算前，應先行
    提出債權人清冊，以書面向最大債權金融機構請求協商債務
    清償方案並表明共同協商之意旨」，是消費者債務清理條例
    規定協商前置之意旨，在使金融機構與債務人就特定種類之
    債務清理事務上，利用法院程序外解決之協商機制，為迅速
    有效之自主性解決，而此一程序之進行，有賴當事人間之協
    力配合，本於誠信為基礎，形成債務清理之共識，藉由法院
    之事後核可，賦予協商內容作為執行名義之正當性，對於金
    融機構因消費借貸、自用住宅借款、信用卡或現金卡契約而
    負債務之債務人，聲請更生或清算前，除形式上應以書面向
    最大債權金融機構請求協商債務清償方案並表明共同協商之
    意旨外，亦應本於誠實信用原則切實配合協商之進行，苟債
    務人外觀上雖有以書面向最大債權金融機構請求協商債務清
    償方案並表明共同協商意旨之形式，但實質上缺乏協商之誠
    意、無意進行協商（例如：故意怠於提供財產、收入、業務
    及信用狀況之資料、故意不與債權人接觸、協商或拒絕所有
    還款條件），甚且要求債權人逕行製作協商不成立之證明文
    書，則協商不成立係可歸責於債務人，應認債務人並未依法
    踐行消費者債務清理條例第一百五十一條第一項規定之程式
    。
二、本件聲請意旨略以：聲請人有不能清償債務情事，且無擔保
    或無優先權之債務總額為新臺幣（下同）四十七萬九千二百
    八十七元、未逾一千二百萬元，復未經法院裁定開始清算程
    序或宣告破產，民國九十八年八月間，其曾依消債條例第一
    百五十一條規定向最大債權銀行即香港商香港上海豐銀行
    股份有限公司（以下簡稱豐銀行）請求共同協商債務清償
    方案，豐銀行提出七十二期、年息百分之六點五、每期還
    款七千七百六十九元之還款方案，經債務人告知可負擔並同
    意此方案後，豐銀行竟逕通知協商不成立，經查詢後得知
    因其僅積欠二家金融機構債務，且負債金額過低，故未獲通
    過協商，然因其每月收入僅二萬二千元，每月應繳債務金額
    高達一萬八千元，已無法維持最低生活，爰依消費者債務清
    理條例之規定提出更生之聲請等語。
三、經查：
（一）本件聲請人於九十八年十二月十一日與最大債權銀行豐
      銀行協商不成立，係因「聲請人僅願意接受每月四千至五
      千元之還款方案，不願接受七十二期、年息百分之六點五
      、每期還款七千七百六十九元之還款方案」，此經本院查
      證明確，有（第四三至四九、六六至七一頁）豐銀行陳
      報狀暨前置協商申請書、財產及收支狀況說明書、History
      Data附卷可稽，核與（第十五、六五、九五頁）前置協商
      不成立通知書所載一致，其中聲請人在（第四九、九四頁
      ）前置協商申請書第十點載稱每月可還款金額為五千元，
      （第六七頁）豐銀行九十八年八月協商經過載稱：「‧
      ‧‧小孩補習及學費開銷大，希月還５Ｋ，告知最少最少
      之方案６‧５﹪／７２Ｍ／７７６９，不保證核准‧‧‧
      」，是應認係聲請人拒絕最大債權銀行所提還款方案，致
      協商不成立。
（二）按左列親屬，互負扶養之義務：(一)直系血親相互間；負扶
      養義務者有數人時，應依左列順序定其履行義務之人：(一)
      直系血親卑親屬；(二)直系血親尊親屬；(三)家長；(四)兄弟姊
      妹；同係直系尊親屬或直系卑親屬者，以親等近者為先；
      受扶養權利者有數人，而負扶養義務者之經濟能力，不足
      扶養其全體時，依左列順序定其受扶養之人：(一)直系血親
      尊親屬；(二)直系血親卑親屬；(三)家屬；(四)兄弟姊妹；同係
      直系尊親屬或直系卑親屬者，以親等近者為先；受扶養權
      利者，以不能維持生活而無謀生能力者為限；前項無謀生
      能力之限制，於直系血親尊親屬，不適用之；因負擔扶養
      義務而不能維持自己生活者，免除其義務，但受扶養權利
      者為直系血親尊親屬或配偶時，減輕其義務，民法第一千
      一百一十四條第一款、第一千一百一十五條第一項第一至
      四款、第二項、第一千一百一十六條第一項第一至四款、
      第二項、第一千一百一十七條、第一千一百一十八條定有
      明文。本件聲請人與配偶戊○○、未成年子女丁○○（八
      十一年一月十一日生）、丙○○（八十二年十月二日生）
      、乙○○（八十六年一月三十日生）同住戊○○所有、門
      牌號碼臺北市○○路三六二巷四五號一樓房屋，此經聲請
      人陳明在卷，並有（第二一、二二頁）戶口名簿、（第三
      一至三四、一０九至一一三頁）司法院戶役政連結作業系
      統查詢單、（第七七、七八頁）戶籍謄本可按，其中丁○○、丙○○、乙○○尚未成年且無收入，均應由聲請人扶
      養，聲請人配偶戊○○現年僅四十六歲，經營喬國興業有
      限公司，九十八年間有薪資收入二十四萬元，名下並有價
      值達三百八十餘萬元之門牌號碼臺北市○○區○○路三六
      二巷四五號不動產房地及車牌號碼五Ｃ－五六五八號自用
      小客車，有（第一一四頁）司法院稅務電子閘門財產所得
      調件明細表可按，自無庸由聲請人扶養，並應與聲請人共
      同負擔未成年子女扶養費用及家庭生活費用。至聲請人之
      母洪銀葉九十八年十二月間為六十四歲，並領有身心障礙
      手冊（見第七四頁），亦應由聲請人扶養。
（三）聲請人九十八年度全年收入為二十三萬二千九百元，平均
      每月收入約為一萬九千四百零八元，有（第一０六頁）司
      法院稅務電子閘門財產所得調件明細表可參，配偶戊○○
      九十八年間全年薪資收入為二十四萬元，前已述及，而聲
      請人於（第十一頁）「聲請前兩年內必要支出數額、原因
      及種類」表及（第七二頁）陳報狀中，列載其每月支出「
      生活費（含水電）」七千元、「孝親費」五千元、「手機
      費」一千五百元、「交通費」二千元、「丁○○、丙○○
      、乙○○」扶養費一萬五千元，合計每月支出三萬零五百
      元。惟：
    １聲請人在與豐銀行協商時所提出之「其他各項支出」欄
      中，載稱每月支出「食（三餐、小孩額外零食費）」一萬
      五千元、「住（電話費、水費、瓦斯費、電費）」五千元
      、「衣（小孩制服、日用品、鞋襪、文具用品）」二千元
      、「行（孩子上下學公車費及上班油資費）」三千元、「
      育（孩子每月補習輔導費）」六千元、「丁○○、丙○○
      、乙○○扶養費」四千元、「洪銀葉扶養費」五千元，合
      計達四萬元，有（第四七、四八頁）豐銀行陳報狀附前
      置協商申請人財產及收支狀況說明書可考，是聲請人於協
      商之際並未本於事實、需要核實說明、計算財產狀況，所
      陳數據虛偽浮誇不實，亦難認有協商真意。
    ２又其中「生活費」部分，「個人膳食費」應以每月三千九
      百元計算為合理（即平均每日一百三十元），至「水、電
      、瓦斯費用」為家庭生活費用，按聲請人所提（第八一、
      八二頁）單據中足以維持生活之最低額計算，電費為每兩
      個月二千九百五十一元，水費為每兩個月一千一百一十一
      元，瓦斯費為每兩個月一千四百元，合計每兩個月共五千
      四百六十二元，每月為二千七百三十一元，聲請人應負擔
      半數即約每月一千三百六十六元。
    ３「孝親費」部分，聲請人之母洪銀葉設籍居住在臺南市多
      年，並未與聲請人同住，八十九年二月十一日至九十九年
      七月十三日期間並與蔡良皇有婚姻關係，聲請人復始終未
      能提出任何扶養洪銀葉之證明文件，自難認其確有支出該
      等扶養費用。
    ４「電話費」亦為家庭生活費用，但電話並非維持生活所必
      需，應以室內電話基本費每月七十元計算為合理，聲請人
      應負擔半數即三十五元，至行動電話並無必要性，爰予剔
      除。
    ５「交通費」部分，聲請人居住在臺北市○○區○○路三六
      二巷四五號一樓，在臺北市中心，交通便利，聲請人在臺
      北市○○區○○路之大來國際股份有限公司任職，以每日
      三十元計算，扣除假日聲請人每月交通費以七百八十元為
      已足。聲請人配偶則在自宅經營喬國興業有限公司，無搭
      乘交通工具通勤往來之必要；至丁○○就讀臺北市立復興
      高級中學，丙○○就讀臺北市立介壽國民中學，乙○○就
      讀臺北市立敦化國民中學，均在臺北市區內，搭乘大眾運
      輸工具，以每人每日三十元、一週上課五日計算，丁○○
      、丙○○、乙○○每月交通費為一千九百八十元，聲請人
      應負擔半數即九百九十元。
    ６「丁○○、丙○○、乙○○」扶養費部分，聲請人既在協
      商申請書中自承每月「丁○○、丙○○、乙○○扶養費」
      共僅四千元，則是部分費用應以四千元計算，合計聲請人
      每月必要生活開支為一萬一千零七十一元。
（四）則聲請人每月收入一萬九千四百零八元，扣除每月開支一
      萬一千零七十一元，尚餘八千三百三十七元可供清償積欠
      債務，顯非不能負擔最大債權銀行所提出之每月清償七千
      七百六十九元之還款條件。
（五）參諸聲請人居住之臺北市○○路三六二巷四五號一樓住所
      有諸多期（二個月）電費高達五千九百餘元，行動電話費
      用亦曾達二千四百餘元，並裝設有線電視，此有（第八一
      、八二頁）臺灣電力公司電費通知及收據、電信費用繳款
      （客戶收執聯）、有線電視通知單在卷可考，聲請人及其
      配偶於履行協商內容並共同負擔家庭生活費用後，收支仍
      甚為充足寬裕、未見支絀匱乏，聲請人不於能力可負擔範
      圍內與債權銀行積極研議債務清償方案，浮報開支，缺乏
      減省不必要開支、盡力清償債務之意，致使協商破裂，其
      無成立協商之真意，已足認定。
四、綜上所述，本件聲請人既無參與協商之真意，難謂已踐履本
    條例第一百五十一條第一項之規定，其逕為本件更生聲請，
    應屬聲請更生之要件不備，是項不備復無從補正，爰依同條
    例第八條之規定，駁回其更生之聲請。
中    華    民    國    99    年    10    月    18    日
                    民事第一庭  法  官  洪文慧
以上正本係照原本作成。
如對本裁定抗告須於裁定送達後十日內向本院提出抗告狀，並繳
納抗告費新臺幣一千元。
中    華    民    國    99    年    10    月    18    日
                                書記官  林芝儀

司法院資訊處製作；財團法人民間司法改革基金會備份。
